【裁判字號】    98,重訴,303
【裁判日期】    991022
【裁判案由】    分割共有物
【裁判全文】
臺灣桃園地方法院民事判決             98年度重訴字第303號
原      告  邱淑暖
訴訟代理人  陳鄭權律師
複  代理人  丁俊和律師
            何豐行律師
被      告  邱淑珠
            邱創儀
訴訟代理人  鄭莉娟
被      告  邱瑞溪
兼  上一人
訴訟代理人  邱淑霞
被      告  邱建智
上列當事人間請求分割共有物事件，本院於民國99年9 月23日言
詞辯論終結，判決如下：
    主  文
原告與被告邱創儀、邱淑珠、邱瑞溪共有坐落桃園縣八德市○○
段七九０地號土地（地目：田，面積四二七四點一六平方公尺）
應予原物分割，其分割方法：如附圖一所示A1、A2、A3部分面積
二一三七點０八平方公尺分歸原告所有，B1、B2部分面積七一二
點三六平方公尺分歸被告邱創儀所有，C 部分面積七一二點三六
平方公尺分歸被告邱淑珠所有，D1、D2、D3、D4、D5部分面積七
一二點三六平方公尺分歸被告邱瑞溪所有。
原告與被告邱創儀、邱淑珠共有坐落桃園縣八德市○○段一一一
二地號土地（地目：田，面積三六五點三九平方公尺）應予原物
分割，其分割方法：如附圖一所示A 部分面積一八二點六九平方
公尺分歸原告所有，B1、B2部分面積九一點三五平方公尺分歸被
告邱創儀所有，C 部分面積九一點三五平方公尺分歸被告邱淑珠
所有。
原告與被告邱創儀、邱淑珠、邱淑霞、邱建智共有坐落桃園縣八
德市○○段一一一四地號土地（地目：田，面積一０一二四點０
二平方公尺）應予原物分割，其分割方法：如附圖二所示A 部分
面積八四三點六六平方公尺分歸原告所有，B 部分面積四二一點
八三平方公尺分歸被告邱創儀所有，C 部分面積四二一點八三平
方公尺分歸被告邱淑珠所有，D 部分面積一六八七點三三平方公
尺分歸被告邱淑珠所有，E 部分面積六七四九點三七平方公尺分
歸被告邱淑珠所有。
訴訟費用由被告邱創儀負擔百分之十，由被告邱淑珠負擔百分之
十，由被告邱瑞溪負擔百分之八，由被告邱淑霞負擔百分之九，
由被告邱建智負擔百分之三十四，餘由原告負擔。
    事實及理由
一、被告邱創儀、邱淑珠、邱建智經合法通知，未於言詞辯論期
    日到場，核無民事訴訟法第386 條各款所列情形，爰依原告
    之聲請，由其一造辯論而為判決。
二、原告起訴主張：（一）坐落桃園縣八德市○○段790 地號土
    地（下稱系爭790 號土地，重測前地號為八德市○○段27地
    號土地）為原告與被告邱創儀、邱淑珠、邱瑞溪等4 人共有
    ；同段1112地號土地（下稱系爭1112號土地，重測前地號為
    八德市○○段32地號土地）為原告與被告邱創儀、邱淑珠等
    3 人共有；同段1114地號土地（下稱系爭1114號土地，重測
    前地號為八德市○○段28地號土地）為原告與被告邱創儀、
    邱淑珠、邱建智、邱淑霞等5 人共有。各共有人於上開各筆
    土地之應有部分如附表1 所示。因原告對於系爭土地另有利
    用及經濟上之考量，然兩造無法達成分割之共識，故向本院
    請求分割共有物。（二）系爭790 號土地之共有人雖曾於民
    國96年6 月24日就分配之相對位置抽籤，並簽訂土地分割協
    議書，但此僅為原告所提分割方案之參考依據，故仍請求本
    院分割共有物。（三）系爭790 號土地目前之共有人於89年
    1 月4 日農業發展條例修正施行前之共有人相同。系爭1112
    號土地於89年1 月4 日農業發展條例修正施行前之土地共有
    人為原告、被告邱創儀、邱淑珠、及訴外人邱吳美等4 人，
    而目前僅有原告、被告邱創儀、邱淑珠等3 人。系爭1114號
    土地於89年1 月4 日農業發展條例修正施行前之共有人為原
    告、被告邱創儀、邱淑珠、邱瑞溪、邱建智、邱建欽及邱吳
    美等7 人，而目前僅有原告、被告邱創儀、邱淑珠、邱建智
    及邱淑霞等5 人。是本件3 筆土地因於89年1 月4 日農業發
    展條例修正施行前即為共有之耕地，且原告所提出之分割方
    案，分割後之土地宗數，未超過共有人人數，故不受修正後
    農業發展條例第16條分割面積需達0.25公頃（即2,500 平方
    公尺）之限制，無不能分割之情形，兩造間亦無不為分割之
    協議，爰依民法第823 條第1 項、第824 條之規定，提起本
    件訴訟等語。並聲明：如主文所示。
三、被告邱淑珠則以：系爭790 號土地希望依照原抽籤之相對位
    置分配，且同意原告就系爭1112、1114號土地所提出之分割
    方案。
四、被告邱瑞溪（系爭790 號土地之共有人）則以：其同意將系
    爭790 號土地分割，亦同意依照96年6 月24日抽籤之相對位
    置分割，但不同意原告所提出之分割方案。系爭790 號土地
    內北側之小路（即如附圖1 所示D3部分）原本是要分給原告
    、被告邱創儀、邱淑珠等之父親。又於抽籤當日，邱瑞溪沒
    有抽籤，而係由原告、被告邱創儀、邱淑珠等3 人抽籤，且
    並未協議系爭790 號土地內南、北兩側之小路由何人負擔，
    故該2 條小路應按共有人之應有部分比例保持共有；且如系
    爭790 號土地中如附圖1 所示A1部分應畫出水利溝渠之用地
    等語資為抗辯。
五、被告邱淑霞（系爭1114號土地之共有人）則以：伊希望所分
    得系爭1114號土地之部分能較方正，如同原告所提出之分割
    方案所示，不需為求面臨路而將其所應分得之土地部分向南
    延伸至系爭1114號土地上如附圖1 所示B 部分之小路。又對
    於原告、邱創儀、邱淑珠、所分得之相對位置無意見，但應
    先將系爭790 號土地分割確定，始再就系爭1114號土地分割
    。且鄰近之另筆同段1111地號土地，因伊父親即被告邱瑞溪
    分得之面積較小，故本件1114地號土地伊所應分得之面積應
    較大等語資為抗辯。
六、被告邱創儀、邱建智經合法通知，未於言詞辯論期日到場，
    亦未提出書狀作何聲明或陳述。
七、查系爭790 號土地為原告與被告邱創儀、邱淑珠、邱瑞溪等
    4 人共有；同段1112地號土地為原告與被告邱創儀、邱淑珠
    等3 人共有；同段1114地號土地為原告與被告邱創儀、邱淑
    珠、邱建智、邱淑霞等5 人共有。各共有人於上開各筆土地
    之應有部分如附表1 所示等事實，為兩造所不爭，並有系爭
    土地之登記謄本附卷可稽（本院卷第40至45頁），自堪信為
    真實。
八、得心證之理由：
（一）系爭790 號土地部分：
      1.按各共有人，除法令另有規定外，得隨時請求分割共有
        物，但因物之使用目的不能分割或契約訂有不分割之期
        限者，不在此限，民法第823 條第1 項定有明文。此項
        規定，旨在消滅物之共有狀態，以利融通與增進經濟效
        益。不動產共有人協議分割後，因該協議內容不明確，
        而無從請求履行，協議分割之目的無由達成，於此情形
        ，若不許裁判分割，則該不動產共有之狀態將永無消滅
        之可能，揆諸分割共有物之立法精神，自應認為得請求
        裁判分割（最高法院96年台上字第849 號判決意旨參照
        ）。查原告與被告邱創儀、邱淑珠、邱瑞溪雖曾於96年
        6 月24日就渠等共有之系爭790 號土地簽訂共有土地分
        割協議書（本院卷第69、70頁），然渠等僅就分得土地
        由北至南順序之相對位置為確認，並未明確劃定各共有
        人分得土地之精確界線，是難認原告得依該共有土地分
        割協議書及所附之地籍圖謄本，即得請求被告邱創儀、
        邱淑珠、邱瑞溪履行分割協議，參諸上開說明，應認原
        告仍得就系爭790 號土地請求裁判分割，合先敘明。
      2.被告邱瑞溪雖辯稱以前曾約定系爭790 號土地內北側之
        小路（即如附圖1 所示系爭790 號土地內D3部分）分予
        原告之父親云云。然其自認系爭790 號土地最北側之土
        地以前即為伊所耕作等語（本院卷第172 頁背面），是
        該處顯係邱瑞溪原本使用之處。此外，被告邱瑞溪並未
        提出其與原告之父親即訴外人邱清泉就如附圖1 所示D3
        部分分予邱清泉之協議，是難認被告邱瑞溪此節抗辯為
        可採。
      3.被告邱瑞溪復辯稱96年6 月24日並未協議何人應負擔系
        爭790 號土地上南、北兩側之小路之不利益，故伊分得
        之土地中不應包含該北側之小路云云。然查：證人余長
        全證稱：96年6 月24日當天，原告、被告邱創儀、邱瑞
        溪均有親自到場為分割協議，至邱淑珠則是委託邱樹根
        出面。經共有人之同意，以抽籤之方式分配土地，抽籤
        後，每個人都有簽名、蓋印章或手印，並約定依共有人
        之應有部分比例換算可取得之面積。系爭790 號土地南
        北兩側各有1 條小路，協議分割時所有人都知悉該兩條
        小路的存在，且沒有提出異議。當天分割時邱瑞溪最希
        望分到北邊的土地，因為該部分之北側及西側都有道路
        等語（本院卷第171 頁正反面），堪認被告邱瑞溪於96
        年6 月24日分割時，已認知系爭790 號土地南北兩側各
        有1 條小路，且就該2 條小路亦在分割範圍內一事並無
        異議，否則不致於表示因最北側範圍有兩邊臨路，而最
        希望分得該範圍，是難認被告邱瑞溪辯稱南北兩側土地
        非在抽籤分配之範圍內云云為可採。
      4.按每宗耕地分割後每人所有面積未達0.25公頃者，不得
        分割，但農業發展條例89年1 月4 日修正施行前之共有
        耕地，得分割為單獨所有，且辦理分割為單獨所有者，
        應先取得共有人之協議或法院確定判決，其分割後之宗
        數，不得超過共有人人數，農業發展條例第16條第1 項
        第3 款、第2 項定有明文。被告邱瑞溪雖辯稱系爭790
        號土地南、北2 側之小路應按共有人之應有部分比例保
        持共有；又位於如附圖1 所示系爭790 號土地內A1部分
        南側之水溝亦應畫出水利溝渠用地云云。然查，系爭79
        0 號土地於89年1 月4 日農業發展條例修正施行前，其
        共有人即為原告、被告邱創儀、邱淑珠、邱瑞溪等4 人
        ，此有該地之異動索引在卷可稽（本院卷第116 頁）。
        故倘若本件該地分割後之宗數不超過4 宗，縱渠等就該
        地所各分得之面積雖均未達0.25公頃（即2,500 平方公
        尺），然仍不違農業發展條例第16條第1 項不得分割之
        規定。惟被告邱瑞溪欲將系爭790 號土地南、北側小路
        保持共有，並於南側畫出水利溝渠用地，將使系爭790
        號土地分割後之宗數超過4 宗，而與農業發展條例第16
        條第2 項之規定有違，是其此部分分割之主張，難認可
        採。
      5.本院參酌兩造曾於96年6 月24日抽籤決定系爭790 號土
        地分割與各共有人之相對位置，且當時各共有人於知悉
        該地南、北兩側有小路之情形下，然並未提出異議；及
        為求分得土地交通便利，各共有人分得之部分均需臨路
        等情狀，認將如附圖1 所示A1、A2、A3部分面積2137.0
        8 平方公尺分歸原告所有，B1、B2部分面積712.36平方
        公尺分歸被告邱創儀所有，C 部分面積712.36平方公尺
        分歸被告邱淑珠所有，D1、D2、D3、D4、D5部分面積71
        2.36平方公尺分歸被告邱瑞溪所有為最有利於該地利用
        之分割方式。
（二）系爭1112號土地部分：
      1.被告邱淑珠同意原告就系爭1112號土地所提出之分割方
        案；至被告邱創儀則未曾到庭，亦未提出書狀表示意見
        ，或就系爭1112號土地提供本院其他之分割方案。本院
        審酌原告就系爭1112號土地分割方案中，如附圖1 所示
        系爭1112號土地內B2部分雖為祖厝前之小徑、稻埕，惟
        該部分影響B1、B2之使用應屬有限，且可便利B1、B2對
        外之交通，分予被告邱創儀，對之並無不利。是以，本
        院認系爭1112號土地中，如附圖1 所示A 部分面積182.
        69平方公尺分歸原告所有，B1、B2部分面積共計91.35
        平方公尺分歸被告邱創儀所有，C1、C2、C3部分面積共
        計91.35 平方公尺分歸被告邱淑珠所有，應屬適當。
      2.按每宗耕地分割後每人所有面積未達0.25公頃者，不得
        分割，但農業發展條例89年1 月4 日修正施行前之共有
        耕地，得分割為單獨所有，且辦理分割為單獨所有者，
        應先取得共有人之協議或法院確定判決，其分割後之宗
        數，不得超過共有人人數，農業發展條例第16條第1 項
        第3 款、第2 項雖定有明文。惟於農業發展條例修正前
        已共有之耕地，部分共有人雖於該條例修正後，移轉應
        有部分，致部分共有人已非屬該條例修正前之共有持分
        土地所有權人，惟為不影響原共有人權益並使產權單純
        化，是以如其共有人數維持於該條例修正前共有人數之
        原則下，應得准予依該條例規定辦理分割；若其中數共
        有人於該條例修正施行後，發生再移轉予1 人時，致共
        有人數減少，亦同（內政部（89）台內地字第8909175
        號、（89）台內地字第8913114 號）。查系爭1112號土
        地於89年1 月4 日農業發展條例修正施行前，土地之共
        有人為原告、被告邱創儀、邱淑珠，及訴外人邱吳美等
        4 人，此有該地之異動索引在卷可稽（本院卷第118 頁
        ），又目前該地之共有人減少為原告、邱創儀、邱淑珠
        等3 人，是目前該地共有人之人數低於89年1 月4 日農
        業發展條例修正施行時之人數，參諸上開說明，前揭本
        院就系爭1112號土地所為之分割方式，應無違背農業發
        展條例第16條不得分割之規定。
（三）系爭1114號土地部分：
      1.被告邱淑霞雖表示應先將系爭790 號土地分割確定，始
        得分割系爭1114號土地，然對原告、邱創儀、邱淑珠等
        人於系爭1114號土地分配之相對位置並無意見等語（本
        院卷第149 頁）。經查，系爭790 、1114號土地為毗鄰
        之2 筆土地，此有該2 筆土地之複丈成果圖附於本院卷
        第79、151 頁可稽。又原告取得系爭790 號土地內如附
        圖1 所示A1、A2、A3部分之土地，被告邱創儀取得系爭
        790 號土地中如附圖1 所示B1、B2部分之土地，被告邱
        淑珠取得系爭790 號土地內如附圖1 所示C 部分之土地
        ，業經本院分割如前。是以，渠等所分得系爭1114號土
        地之部分，自應與渠等前揭所分得系爭790 號土地之部
        分相接連，以利於土地之整體使用及交通便利。
      2.按共有人相同之數不動產，除法令另有規定外，共有人
        得請求合併分割，民法第824 條第5 項定有明文。被告
        邱淑霞復辯稱其父邱瑞溪為鄰近之原同段1111地號土地
        共有人之一，然分得之面積較小，故其於系爭1114號土
        地分得之面積應較大云云。惟依邱淑霞所述，該同段11
        11地號土地業已分割確定，且共有人亦與系爭1114號土
        地相異，故與上開民法第824 條第5 項合併分割之規定
        有間，邱淑霞自不得以其父親於另筆土地之分割結果較
        小，主張其於系爭1114號土地所應分得之土地應較大。
      3.被告邱淑霞表示希望伊所分得系爭1114號土地之部分能
        比較方正，如同原告所提出之分割方案所示，不需為求
        面臨道路而將其所應分得之土地部分向南延伸至系爭11
        14號土地內如附圖1 所示B 部分之小路（本院卷第147
        頁）。本院審酌原告、邱創儀、邱淑珠等人整體系爭11
        14號土地及系爭790 號土地之使用效益，及邱淑霞分得
        土地雖未臨路，但較為方正之經濟效益，並參諸該系爭
        1114號土地共有人之意見，認如附圖2 所示A 部分面積
        843.66平方公尺分歸原告所有，B 部分面積421.83平方
        公尺分歸被告邱創儀所有，C 部分面積421.83平方公尺
        分歸被告邱淑珠所有，D 部分面積1687.33 平方公尺分
        歸被告邱淑霞所有，E 部分面積6749.37 平方公尺分歸
        被告邱建智所有最為適當。
      4.又上開原告、被告邱創儀、邱淑珠、邱淑霞就系爭1114
        號土地所分得之面積，雖均未逾越2,500 平方公尺，然
        該地於89年1 月4 日農業發展條例修正施行前，即為原
        告、被告邱創儀、邱淑珠、邱瑞溪、邱建智、邱建欽及
        邱吳美等7 人共有，此有該地之異動索引附卷可稽（本
        院卷第119 、120 頁），而目前該地之共有人僅原告與
        被告邱創儀、邱淑珠、邱建智、邱淑霞等5 人。參諸前
        揭農業發展條例第16條之規定及說明，本院就此部分所
        為之分割未違反農業發展條例不得分割之規定，附此敘
        明。
九、末按因共有物分割、經界或其他性質上類似之事件涉訟，由
    敗訴當事人負擔訴訟費用顯失公平者，法院得酌量情形，命
    勝訴之當事人負擔其一部，民事訴訟法第80條之1 有明文規
    定。查系爭共有物既係因兩造無法達成分割協議，原告故而
    提起本件訴訟，而兩造所各自主張之分割方法，僅供法院參
    考，由法院命為適當之分配；縱法院認原告請求分割共有物
    為有理由，然被告於訴訟進行中所提出之分割方案，為其伸
    張及防衛權利所必要，且兩造亦因系爭共有物之分割而均蒙
    其利。從而，本院認本件訴訟費用應由兩造依分割可得之利
    益比例負擔，爰判決如主文第四項所示。
十、本件判決之基礎已臻明確，兩造其餘主張陳述及攻擊、防禦
    方法，核對判決結果不生影響，爰不一一論述，併此敘明。
十一、據上論結，本件原告之訴為有理由，依民事訴訟法第385 條
    第1 項前段、第80條之1 ，判決如主文。
中    華    民    國    99    年    10    月    22    日
          民事第三庭  審判長法  官  張益銘
                            法  官  周玉群
                            法  官  毛彥程
附表1：
┌───────┬─────┬────────────┐
│系爭790 號土地│分割前應有│總公告現值              │
│之共有人      │部分      │分割可得之利益          │
│              │          ├────────────┤
│              │          │44,216,185              │
├───────┼─────┼────────────┤
│原告邱淑暖    │1/2       │22,108,093              │
├───────┼─────┼────────────┤
│被告邱創儀    │1/6       │7,369,364               │
├───────┼─────┼────────────┤
│被告邱淑珠    │1/6       │7,369,364               │
├───────┼─────┼────────────┤
│被告邱瑞溪    │1/6       │7,369,364               │
└───────┴─────┴────────────┘
┌───────┬─────┬────────────┐
│系爭1112號土地│分割前應有│總公告現值              │
│              │          │分割可得之利益          │
│之共有人      │部分      ├────────────┤
│              │          │1,753,872               │
├───────┼─────┼────────────┤
│原告邱淑暖    │1/2       │876,936                 │
├───────┼─────┼────────────┤
│被告邱創儀    │1/4       │438,468                 │
├───────┼─────┼────────────┤
│被告邱淑珠    │1/4       │438,468                 │
└───────┴─────┴────────────┘
┌───────┬─────┬────────────┐
│系爭1114號土地│分割前應有│公告現值（元/平方公尺） │
│之共有人      │部分      │、分割可得之利益        │
│              │          ├────────────┤
│              │          │48,595,296              │
├───────┼─────┼────────────┤
│原告邱淑暖    │1/12      │4,049,608               │
├───────┼─────┼────────────┤
│被告邱創儀    │1/24      │2,024,804               │
├───────┼─────┼────────────┤
│被告邱淑珠    │1/24      │2,024,804               │
├───────┼─────┼────────────┤
│被告邱淑霞    │1/6       │8,099,216               │
├───────┼─────┼────────────┤
│被告邱建智    │2/3       │32,396,864              │
└───────┴─────┴────────────┘
附表2：
1.原告因分割所得之利益：27,034,637元（計算式：22,108,093
  +876,936+4,049,608=27,034,637 ）
  訴訟費用分擔比例：27,034,637/94,565,353≒29％
2.被告邱創儀因分割所得之利益：9,832,636 元（計算式：7,36
  9,364+438,468+2,024,804=9,832,636 ）
  訴訟費用分擔比例：9,832,636/94,565,353≒10％
3.被告邱淑珠因分割所得之利益：9,832,636 元（計算式：7,36
  9,364+438,468+2,024,804=9,832,636 ）
  訴訟費用分擔比例：9,832,636/94,565,353≒10％
4.被告邱瑞溪因分割所得之利益：7,369,364元。
  訴訟費用分擔比例：7,369,364/94,565,353≒8％
5.被告邱淑霞因分割所得之利益：8,099,216元。
  訴訟費用分擔比例：8,099,216/94,565,353≒9％
6.被告邱建智因分割所得之利益：32,396,864元。
  訴訟費用分擔比例：32,396,864/94,565,353≒34％
以上正本係照原本作成。
如對本判決上訴，須於判決送達後20日內向本院提出上訴狀。如
委任律師提起上訴者，應一併繳納上訴審裁判費。
中    華    民    國    99    年    10    月    27    日
                            書記官  伍幸怡

司法院資訊處製作；財團法人民間司法改革基金會備份。
